臺灣屏東地方法院刑事判決　　　　　　　　94年度訴字第92號
公　訴　人　臺灣屏東地方法院檢察署檢察官
被　　　告　戊○○
公設辯護人　乙○○
上列被告因殺人未遂案件，經檢察官提起公訴（93年度核退偵字
第82號）本院判決如下：
    主  文
戊○○連續殺人，未遂，累犯，處有期徒刑貳年拾月，應於刑之
執行完畢或赦免後，令入相當處所，施以監護年。
    事  實
一、戊○○前因違反麻醉藥品管制條例案件，經臺灣高等法院高
    雄分院以86年度上訴字第741 號判決分別判處有期徒刑2 年
    10月及6 月，定應執行有期徒刑2 年10月確定，於民國89年
    6 月17日縮短刑期假釋出獄，至90年6 月11日縮刑期滿執行
    完畢。又戊○○患有精神分裂症，出現幻聽現象，對於外界
    事務之判斷能力，較普通人之平均程度顯然減退，為精神耗
    弱之人，因幻聽鄰居丁○○平日常四處造謠，說其壞話，竟
    基於殺人之概括犯意，於93年11月4 日18時10分許，自其家
    中取出非其所有之西瓜刀1 把等候在丁○○家門口，見丁○○要騎機車出門，即走至丁○○後方，舉起右手所持之西瓜
    刀朝丁○○之頭部由上往下砍下，並口說要給丁○○死，而
    為丁○○即時發覺以右手抵擋，受有右側前臂、背部砍傷10
    ×2 ×1 公分之傷害，丁○○遭砍傷後，隨即意圖爬著逃跑
    ，然戊○○仍連續揮刀數次欲砍殺丁○○而未果，嗣在場丁○○胞弟丙○○見狀，即持木棍上前揮打戊○○一下，戊○○竟承上開之犯意，轉為追殺丙○○，因丙○○迅速逃離而
    未遭砍殺，旋即戊○○遭其父己○○上前抱住，並搶下其手
    中之西瓜刀，而為據報前來處理之員警當場查獲，扣得西瓜
    刀1 把。
二、案經丁○○、丙○○訴由屏東縣警察局東港分局報由臺灣屏
    東地方法院檢察署檢察官偵查起訴。
    理  由
一、訊據被告戊○○固坦承有於上開時、地砍傷丁○○，及追丙○○等情，惟矢口否認有何殺人未遂之犯行，辯稱：我有精
    神病，當天我只是拿刀要嚇丁○○，並沒有要殺他的意思，
    不知他的手為何會受傷，是因為丙○○拿木棒打我，所以我
    才會追丙○○，並沒有要殺丙○○的意思云云，惟查：
  (一)證人即告訴人丁○○於本院審理時證述：當時我做生意回來
    要帶太太出去吃飯，手上抱著女兒，牽機車從騎樓出來，我
    弟弟叫我把小孩給他抱，被告就不知道從哪裡跑出來，從我
    右後方拿刀子砍下，我看到的他時，刀子已經在我頭上了，
    我就用手去擋，順勢往左邊人車倒地，被告砍了一刀，我試
    圖爬著閃開，被告仍繼續揮砍並且追我，但沒有砍到，後來
    我弟弟拿棍子要把被告的刀子打掉，然後被告就追我弟弟了
    ，他砍第一刀的時候有說，幹你娘，給你死等語；又證人即
    告訴人丙○○（丁○○之弟）於本院審理時亦證述：我哥哥
    跟我大嫂要外出，抱著小孩，我哥哥牽著摩托車從騎樓下來
    ，被告躲在騎樓電線桿後面，拿刀衝出來，我就說你要幹什
    麼，被告右手拿刀子出來，從上往下朝我哥哥的頭部砍下去
    ，我哥哥沒有發現，是我喊，我哥哥他才轉頭看到，我哥哥
    人車摔倒，被告還繼續砍，我就拿棍子打被告，被告他就反
    過來追我，約二十公尺，後來被告的父親就出來了擋住被告
    ，被告在砍的時候有說幹，你給死等語；再者，證人即告訴
    人丁○○之妻甲○○於本院審理時亦證述：我看被告過來的
    時候，有一個亮亮的東西，被告從右後方往下砍下來，往我
    先生的頭部砍下去，我先生用手去擋，然後我小叔也就拿棍
    子打被告，被告就追我小叔，被告當時好像說要給我先生死
    等語；另證人即被告之父己○○於本院審理時亦證述跟丁○○是鄰居，平常相處都不錯等語，是衡諸常情，證人即告訴
    人丁○○，當無設詞攀誣之理，且經核證人丁○○、丙○○
    、甲○○三人上開證述情節均大致相符。
  (二)按殺人罪與傷害罪之區別，應視加害人有無殺意為斷，被害
    人所受傷害多寡及是否為致命部位，雖有時可藉為認定有無
    殺意之心證，不能據為絕對之標準，然加害人之下手情形如
    何，於審究犯意方面，仍不失為重要參考資料。至行為人之
    精神耗弱乃適用刑法第19條第2 項得減輕其刑與否之問題，
    若行為時之是否故意殺人，仍須就其當時之意識作用審認判
    斷。本件被告持以砍殺告訴人丁○○、丙○○之水果刀，刀
    刃甚長、刀峰銳利，有扣案之西瓜刀1 把及西瓜刀照片1 幀
    在卷可佐；又人體頭部，極為脆弱，一旦以利刃揮砍，足以
    導致腦殼破裂出血死亡等情，此為一般人所週知之事，然被
    告竟手持上開西瓜刀往告訴人丁○○的頭部砍下，並口說要
    給丁○○死，而於砍傷丁○○手臂後，仍繼續追殺，足見被
    告當時確有殺人之故意甚明，另告訴人丙○○雖未受傷，然
    被告於當時殺意甚熾之下，突遭丙○○以木棒打擊，旋即持
    刀追趕約20公尺之遠，顯見被告當時之犯意並無轉念，而仍
    承續上開殺人之犯意。
  (三)此外，並有卷存安泰醫院93年11月4 日診斷證明書1 紙、案
    發現場照片3 幀及扣案西瓜刀1 把可資證明，本件事證明確
    ，被告犯行應可認定。是被告辯稱，顯係事後卸責之詞不足
    採信。
二、論罪科刑：
  (一)論罪：核被告所為，係犯刑法第271 條第2 項、第1 項之殺
    人未遂罪。
  (二)加重事由：被告前後二次殺人行為，時間緊接，方法相同，
    所犯係構成要件相同之罪，顯係基於概括犯意為之，為連續
    犯，應依刑法第56條之規定，以一罪論，並加重其刑，檢察
    官認本件係數罪併罰，即有誤會。被告前因違反麻醉藥品管
    制條例案件，經臺灣高等法院高雄分院以86年度上訴字第74
    1 號判決分別判處有期徒刑2 年10月及6 月，應執行有期徒
    刑2 年10月確定，於89年6 月17日縮短刑期假釋出獄，至90
    年6 月11日縮刑期滿執行完畢，有卷存臺灣高等法院被告前
    案紀錄乙份，其受有期徒刑執行完畢後，於5 年以內再犯本
    件最重本刑為有期徒刑以上之罪，為累犯，應依刑法第47條
    之規定，加重其刑，並依法遞加重其刑。
  (三)減輕事由：被告已著手於殺人行為之實行，而未至死亡之結
    果，為未遂犯，應依刑法第26條前段之規定減輕其刑。另被
    告經本院送請高雄市立凱旋醫院鑑定其案發當時之精神狀況
    是否達於心神喪失或精神耗弱之程度，結果認為：「案主的
    診斷應為精神分裂症合併物質濫用。亦不排除藥物精神病的
    診斷。此次的犯罪行為是因為受精神症狀（被害妄想與幻聽
    ）影響其認知導致其衝動性，故而殺人未遂。根據台灣精神
    醫學會司法精神醫學小組的建議：『精神分裂病患行為時受
    妄想所影響者或因精神疾病導致認知功能嚴重受損者，屬於
    精神耗弱。若行為時受妄想控制者或認知功能受極度影響者
    屬於心神喪失。』評估案主案發前受妄想與幻聽影響導致情
    緒衝動控制不佳而傷人，而非受妄想或幻聽（並非幻聽叫他
    殺人，而是幻聽到鄰居說他壞話，因此，情緒受到影響，要
    報復）所控制而傷人，因此，雖然認知功能有明顯受到影響
    ，仍尚未達到心神喪失的程度，而屬於嚴重精神耗弱的程度
    」等語，有該院94年9 月8 日高市凱醫成字第0940003369號
    函附精神鑑定書可證，足認被告行為時係處於精神耗弱之狀
    態，應依刑法第19條第2 項之規定減輕其刑，並依法遞減之
    。至於卷存屏安醫院94年5 月3 日屏安醫字第0001592 號函
    附鑑定報告書，雖認被告案發時之精神狀態為心神喪失云云
    ，惟該鑑定報告就心理測驗部分，並未如上開高雄市立凱旋
    醫院，有多種之測驗，並就該測驗方式及測驗結果詳細予以
    評估，是本院認該鑑定報告既有不明之處，自難遽為被告有
    利之認定。
  (四)先加後減：本件同時有加重及減輕之事由，應依刑法第71條
    第1 項之規定先加後減之。
  (五)量刑：本院審酌被告有違反毒品危害防制條例，有上開前科
    紀錄可證，被告砍殺告訴人丁○○一刀後，仍繼續追殺，且
    於丙○○以木棒撥打其手上西瓜刀後，仍追殺丙○○約20公
    尺之遠，自應受相當之刑事非難，惟審酌告訴人所受之傷勢
    尚非嚴重，及被告之精神狀態為精神耗弱等一切情狀，量處
    如主文之刑，以示懲戒。又本件被告既有上開疾病，且其情
    緒控制不佳，若能經由專業機構持續及長期之治療輔導，或
    可獲得改善，而依前揭高雄市立凱旋醫院精神鑑定書之鑑定
    結果亦認為：「案主除了規則服藥外，也必須接受持續性的
    情緒管理與衝動控制的治療，與戒癮治療，因此，建議案主
    若被認定有罪時，應接受監護處分。」等語，爰併依刑法第
    87條第2 項、第3 項宣示於刑之執行完畢或赦免後，令入相
    當處所施以監護3 年。
  (六)沒收：扣案之西瓜刀1 把，並非被告所有，業據被告於本院
    審理時陳述明確，本院自無庸為沒收之諭知。
三、據上論斷，應依刑事訴訟法第299 條第1 項前段，刑法第56
    條、第271 條第2 項、第1 項、第47條、第19條第2 項、第
    26條前段、第87條第2 項、第3 項，判決如主文。
中　　華　　民　　國　　94　　年　　12　　月　　28　　日
                  刑事第一庭  審判長法  官  潘正屏
                                    法  官  羅培毓
                                    法  官  曾吉雄
以上正本證明與原本無異。
如不服本判決應於收受本判決送達後十日內向本院提出上訴書狀，
其未敘述上訴理由者，並得於提起上訴後十日內向本院補提理由
書狀（均須按他造當事人之人數附繕本）「切勿逕送上級法院」
                                    書記官  潘美碧
中　　華　　民　　國　　94　　年　　12　　月　　28　　日
本件論罪科刑法條：
刑法第271條第1、2項：
殺人者，處死刑、無期徒刑或 10 年以上有期徒刑。
前項之未遂犯罰之。
